【裁判字號】    90,交上易,354
【裁判日期】    900412
【裁判案由】    過失致死
【裁判全文】
臺灣高等法院臺南分院刑事判決              九十年度交上易字第三五四號    Ｃ
      上  訴  人
      即  被  告  甲  ○  ○
      選任辯護人  藍  庭  光  律師
右上訴人因過失致死案件，不服臺灣雲林地方法院八十九年度交易字第二二號中華
民國八十九年十二月二十八日第一審判決（起訴案號：臺灣雲林地方法院檢察署八十
九年度偵字第三六三八號），提起上訴，本院判決如左：
      主      文
上訴駁回。
      事      實
一、甲○○於民國（下同）八十九年三月二十九日下午一時四十分許，駕駛車號Ｓ五
    ─七七一七號自用小客車，沿雲林縣縣道雲七四號公路由西往東方向行駛，於途
    經雲林縣虎尾鎮○○里○○段惠來枝八六左分一號電線桿前（即雲七四號公路由
    西向東車道上指標三公里八百公尺處，行車速限為時速六十公里，起訴事實誤認
    行車速限為時速四十公里）時，原應注意汽車行駛時，駕駛人應注意車前狀況，
    並隨時採取必要之安全措施，且依當時天晴、日間自然光線、路面乾燥無缺陷、
    視距良好等情形，客觀上並無不能注意之情事，甲○○在距離右開地點前約一百
    公尺處即已看見陳進秀騎乘車號ＵＲＲ─○七○號輕型機車車頭朝西正停在對向
    車道（即東往西車道）路邊之情況下，竟疏未持續注意車前陳進秀行車動向並減
    速慢行，而仍以原行車速度即時速五十公里之車速前行，嗣甲○○因與對向車道
    一部車號不詳由東往西方向行駛之廂型車會車而影響其注意車前車輛往來狀況之
    視線，猶仍疏未減速慢行，致甲○○於會車後，在看見疏未讓行進中之車輛優先
    通行之陳進秀所騎乘之前開輕型機車（未佩帶安全帽），於對向車道由北往南方
    向橫越道路時，煞車不及，而在東向車道內與陳進秀所騎乘之前開輕型機車發生
    碰撞（小客車之左前保險桿撞及機車之前輪右側），陳進秀遭撞彈至右開自用小
    客車之擋風玻璃左側後倒地，因而受有頭部外傷合併顱內出血以及左側肋骨閉鎖
    性骨折合併血氣胸等傷害，導致出血性休克，經送醫急救，延至同日下午九時五
    十六分許仍不治死亡。甲○○在肇事後，於有偵查犯罪職權之公務員知悉其為肇
    事者之前，向接獲報案前來處理之雲林縣警察局虎尾分局惠來派出所警員吳宏慶
    自首並接受裁判。
二、案經雲林縣警察局虎尾分局報請臺灣雲林地方法院檢察署檢察官相驗後自動檢舉
    偵查起訴。
      理      由
一、訊據上訴人即被告甲○○矢口否認有過失之犯行，辯稱：過失之成立，客觀上須
    具有預見可能性及避免可能性之要件；本件被告甲○○係在自己車道正常行車，
    並未超速，雖先前一百公尺遠，曾見及被害人陳進秀騎機車停在路邊，惟該處並
    非交岔路口，依通常情形，被告實無從事先預料陳進秀將有騎機車橫越道路之意
    欲及動向；又被告在接近時，適與對向車道由東往西行駛之廂型車交會，被告與
    機車間之視線受阻，以一般人之行車經驗，尚難預料被害人竟然在廂型車甫通過
    之後，即輕率地騎機車緊接著闖入對向車道內，而全未觀察對向車道之車輛往來
    狀況，是依通常從事駕車活動之人，當可信賴被害人應不致於貿然不顧高度危險
    性即行騎機車穿越，故本件被告對於被害人騎機車橫越路面之狀況，係始料未及
    ，乃欠缺預見危險發生之可能性。況且被告之行車，並未超逾速限，其在會車之
    後，以至於發現被害人騎機車在其車道之前一公尺處，在瞬息之間，被告實猝不
    及防，縱使煞車或閃避，亦不能免於撞擊，從而本件車禍之發生，在客觀上，係
    屬無避免可能性云云。然查：
（一）被告甲○○已坦承其駕駛車號Ｓ五─七七一七號自用小客車於右揭時、地與被
      害人陳進秀所騎之車號ＵＲＲ─○七○號輕型機車發生車禍事故之事實不諱，
      並有現場、車損照片十二幀、地籍圖謄本一份、肇事地點位置圖二紙附卷可稽
      。而被害人陳進秀因本件車禍受有頭部外傷合併顱內出血以及左側肋骨閉鎖性
      骨折合併血氣胸等傷害，導致出血性休克死亡之事實，亦經台灣雲林地方法院
      檢察署檢察官督同檢驗員相驗屬實，並製有勘驗筆錄、驗斷書及相驗屍體證明
      書在卷可憑，足見被害人陳進秀係因此次車禍導致死亡無疑，茲應審究者闕為
      被告有否過失。
（二）按汽車行駛時，駕駛人應注意車前狀況及兩車併行之間隔，並隨時採取必要之
      安全措施，道路交通安全規則第九十四條第三項定有明文。本件事故發生地所
      在之雲七四號縣道，自起點指標公里開始以迄指標五公里四十七公尺止之路
      段，其由西向東之車道並未設有速限標誌，且上開路段復屬郊區道路，此有交
      通部公路局第五區工程處斗南工務段八十九年十月五日（八九）五工斗字第八
      九七五一一號函、八十九年十二月五日（八九）五工斗字第八九九五四二
      號函、雲林縣虎尾鎮公所八十九年九月二十一日八九虎鎮建字第一六二九九號
      函各乙紙在卷足稽，依道路交通安全規則第九十三條第一項第一款規定：「行
      車速度依標誌之規定，無標誌者，在市區道路，時速不得超過四十公里，在郊
      外道路，時速不得超過六十公里」，從而本件事故地點所在之雲七四號縣道由
      西向東路段之速限當為時速六十公里，公訴意旨漏未斟酌此點，誤認本件事故
      路段之速限為時速四十公里，容有未洽，而卷附道路交通事故調查報告表記載
      本件事故路段之速限為時速三十公里，亦有未當。被告供稱其當時時速為五十
      公里，而依上所述，該路段速限為時速六十公里，雖未超速，然被告當時係在
      其車道依行車速限範圍行駛，然而行車速限乃係交通管理單位視當地實際用路
      狀況所設定可以容忍駕駛人行車速度之最高限度，【並非駕駛人行經該限速路
      段均須以達該速限之速度行駛】方可，亦非駕駛人均可任意地【不注意車前狀
      況】而以速限內之速度行駛，駕駛人在行車速限內，仍應隨時注意車前狀況，
      始足以確保行車安全，此當係道路交通安全規則第九十四條第三項之規範立意
      所在。而本件被告既然自承約一百公尺處已見被害人陳進秀機車車頭朝西正停
      在對向車道路邊，被告雖無法確實預知被害人究竟是否意欲伺機左轉，或者只
      是單純地在等人，或者另有其他原因駐停路邊，然車前既有此狀況，被告自應
      特別注意，並依上開規定隨時採取如閃避、減速煞車等【必要之安全措施】，
      然被告既未減速通過被害人駐停處，其違反上開注意車前狀況，未隨時採取必
      要之安全措施，已無疑義。至被告雖辯稱：如過分強調駕駛人應隨時注意車前
      狀況，令駕駛人時時採取過度之安全措施，將造成駕駛人在行車之際，稍遇有
      任何狀況，即應採取減速措施，以防止不可預測之路人或其他車輛，可能做出
      高度危險之動作，必將造成道路交通寸步難行，而違反道路交通安全規則保持
      行車順暢之規範目的云云，惟查：本件被告對於被害人疏未讓行進中之車輛優
      先通行所產生之危險並非不可預見，已如前所述，且行車順暢應係以人人均遵
      守交通規則為前提。更何況被害人亦期待被告能注意車前狀況而減速，因自信
      被告會減速讓其通過而橫越馬路，雖被害人陳進秀（未佩帶安全帽）疏未讓行
      進中之車輛優先通行，固為本件事故之肇事主因，然亦不能因而解免被告之過
      失。
（三）又「汽車駕駛人雖可信賴其他參與交通之對方亦能遵守交通規則，同時為必要
      之注意，謹慎採取適當之行動，而對於不可知之對方違規行為並無預防之義務
      。然因對於違規行為所導致之危險，【若屬已可預見】，且依法律、契約、習
      慣、法理及日常生活經驗等，在不超過社會相當性之範圍內應有注意之義務者
      ，自仍有以一定之行為避免結果發生之義務」；「汽車駕駛人對於防止危險發
      生之相關交通法令之規定業已遵守，並【盡相當之注意義務】，以防止危險發
      生，始可信賴他人亦能遵守交通規則並盡同等注意義務。若因而發生交通事故
      ，始可以信賴原則為由，免除過失責任」，最高法院七十四年台上字第四二一
      九號、八十四年台上字第五三六號分別著有判例可稽。被告雖主張其有信賴
      原則之適用，然本件被告甲○○在距離事故地點前【約一百公尺處】既已看見
      被害人陳進秀騎機車車頭朝西正停在對向車道（即東往西車道）路邊，已如前
      述，則被告於此情況下【自更應隨時保持警覺】，尤以當時被告在與不詳車號
      之廂型車【會車】，因有死角，足以影響其注意被害人行車動向之視線之際，
      被告理應更謹慎行駛，進一步減速慢行，以防止因被害人可能橫越道路致有猝
      不及防之情況發生，且此為被告應加注意即能避免之事。詎被告猶疏未注意車
      前狀況，採取減速慢行之安全措施，仍以原行車速度即時速五十公里之車速前
      行，加以其已疏於防範，致被告於會車後，在看見被害人陳進秀騎前開機車於
      對向車道由北往南方向橫越道路時，已煞車不及，而在東向車道內與陳進秀所
      騎機車發生本件碰撞事故，使被害人陳進秀倒地受傷，經送醫不治死亡，是被
      告不僅對於防止危險發生之相關交通法令之規定【未予遵守】，且在對於被害
      人疏未讓行進中之車輛優先通行所產生之危險有預見可能性之情況下而仍未有
      預見，而此注意義務依社會經驗，又不超過社會相當性之範圍，其自難解免其
      疏失之責，其主張有信賴原則之適用，不能論以過失之責，自不足採。
（四）綜上所述，足見被告因並未注意車前狀況，並隨時採取必要之安全措施甚明。
      況本件經送請台灣省嘉雲區車輛行車事故鑑定委員會鑑定，亦同此認定，此有
      該會八十九年十一月二十一日嘉鑑字第八九九三九號函所附之鑑定意見書在
      卷足參。是被告所辯其無過失云云，無非均卸責之詞，不足採信。被告駕駛汽
      車行駛時，本應注意車前狀況，並隨時採取必要之安全措施，且依當時天晴、
      日間自然光線、路面乾燥無缺陷、視距良好等情形，客觀上並無不能注意之情
      事，然被告甲○○在距離事故地點前約一百公尺處既已看見被害人陳進秀騎機
      車車頭朝西正停在對向車道路邊，竟疏未注意車前狀況，採取減速慢行之安全
      措施，仍以原行車速度即時速五十公里之車速前行，在與對向車道一部車號不
      詳由東往西方向行駛之廂型車會車而影響其注意車前車輛往來狀況之視線之情
      況下，甲○○更應進一步採取減速慢行之措施，以防止被害人可能橫越道路而
      有猝不及防之情況發生，詎被告猶疏未注意車前狀況，採取減速慢行之安全措
      施，仍以原行車速度即時速五十公里之車速前行，致被告甲○○於會車後，在
      看見被害人陳進秀騎前開機車於對向車道由北往南方向橫越道路時，煞車不及
      ，而導致本件事故之發生，被告甲○○自應負過失之責，且其上開過失行為與
      被害人陳進秀死亡之間，有相當因果關係。是本件事證明確，被告甲○○之犯
      行洵堪認定，自應論科。
二、核被告所為，係犯刑法第二百七十六條第一項之因過失致人於死罪。被告於本件
    事故發生後，即撥打一一九電話請救護車到現場救護被害人陳進秀，並請旁人打
    電話報警處理，隨後並隨同被害人前往醫院急救，於雲林縣警察局虎尾分局惠來
    派出所警員吳宏慶前來處理本件事故時，亦主動向警員吳宏慶表示其為肇事之人
    ，業經被告迭於警訊及偵、審中供認不諱，且據證人吳宏慶於原審調查中結證屬
    實，是被告甲○○對於右開犯罪，在有偵查犯罪職權之公務員發覺其為肇事之人
    前，即向前來處理之警員吳宏慶自首並接受裁判，核與自首之規定相符，應依刑
    法第六十二條前段之規定減輕其刑。原審以被告罪證明確，因予適用刑法第二百
    七十六條第一項、第四十一條、第六十二條前段、第七十四條第一款，罰金罰鍰
    提高標準條例第一條前段、第二條。並審酌被告甲○○犯後雖飾詞卸責，惟其事
    後已儘速與被害人家屬達成民事和解，此有雲林縣虎尾鎮調解委員會八十九年民
    調字第二六九號調解書在卷可按，參以被告之素行、過失程度、被害人生命之價
    值、被害人陳進秀亦與有過失以及被害人家屬已表明不願追究等一切情狀，量處
    被告有期徒刑四月，並諭知易科罰金之折算標準，並因被告甲○○前未曾受有期
    徒刑以上刑之宣告，偶因過失罹犯本罪，認經受本件偵、審程序及科刑教訓之後
    ，當益知戒慎而無再犯之虞，所宣告之刑，以暫不執行為適當，而併宣告緩刑二
    年。本院經核原判決認事用法，並無不合，量刑亦稱妥適。被告上訴意旨，猶執
    前詞，否認有過失，為無理由，已如前述。至於被告上訴意旨，指摘原判決量刑
    過重一節，經查被告因其疏失使人喪失性命，事後仍自覺無過，原審僅量處被告
    有期徒刑四月，得易科罰金，並諭知最輕二年之緩刑，此量刑比之實務上通常之
    科刑並未較重，因而被告認原審量刑過重，亦無理由，均應駁回。
據上論結，應依刑事訴訟法第三百六十八條，判決如主文。
本案經檢察官羅清溪到庭執行職務。
中    華    民    國      九十      年      四      月      十二        日
                                  臺灣高等法院臺南分院刑事第四庭
                                      審判長法官  陳    義    仲
                                            法官  宋    明    蒼
                                            法官  蔡    崇    義
右正本證明與原本無異。
不得上訴。
                                      法院書記官  李    育    儒
中    華    民    國      九十      年      四      月     十六         日
附錄法條：
刑法第二百七十六條：因過失致人於死者，處二年以下有期徒刑、拘役或二千元以下
                    罰金。
                    從事業務之人，因業務上之過失犯前項之罪者，處五年以下有
                    期徒刑或拘役，得併科三千元以下罰金。


司法院資訊處製作；財團法人民間司法改革基金會備份。
